臺灣高等法院臺中分院刑事判決　　　　　　　　　　九十年度上訴字第二二號
　　上　訴　人
　　即　被　告　丙○○
　　選任辯護人　黃勝雄
右上訴人因殺人未遂案件，不服臺灣彰化地方法院九十年度訴更字第一號中華民國九
十年十月十二日第一審判決（起訴案號：臺灣彰化地方法院檢察署八十八年度偵字第
五七六九號），提起上訴，本院判決如左：
    主　  文
原判決撤銷。
丙○○共同殺人未遂，處有期徒刑柒年。
扣案棒球棒壹支沒收。
    事　  實
一、緣吳文秀因與張晏榜有土地開發之糾紛，張晏榜於民國八十七年十二月九日，委
    請邱文偉夥同甲○○、乙○○、戊○○、己○○等人，一同前往吳文秀位於彰化
    縣員林鎮○○路○段三０五號住處兼公司，處理上開糾紛，復於翌日即同年月十
    日上午，由邱文偉與乙○○、戊○○、己○○向甲○○借用車牌號碼Ｍ四─九六
    一一號自用小客車，又駕車前往吳文秀之住處談判後，招致吳文秀心生不滿，於
    乙○○等人駕車離去時，即教唆受僱於吳文秀之丙○○駕車尾隨，伺機教訓在車
    上之甲○○等人（吳文秀涉犯教唆傷害罪嫌部分，業經原審法院判處不受理確定
    ），而鄭宜昆等人隨後將車開回彰化縣員林鎮鎮○里○○路○段二巷一七七之一
    號「東義堂」神壇找甲○○。嗣於同日十四時許（起訴書載為十二時許），己○○駕駛上開汽車，搭載甲○○、戊○○、乙○○同去彰化縣員林鎮○○路吃飯後
    ，開車欲折返甲○○位於彰化縣大村鄉美港村美港橫巷五之十號住處泡茶時，途
    經同縣員林鎮○○路○段三０五號吳文秀住處前，為丙○○等人發現，丙○○因
    之前受吳文秀之指示欲教訓甲○○等人，即駕駛登記為其妹陳佳綾名義由車號為
    ＰＲ─七四八五號之ＢＭＷ自用小客車，搭載不詳真實姓名年籍之成年男子四人
    共同駕車尾隨，行經彰化縣大村鄉○○路○段四十號前，自後超車將其車橫停在
    甲○○等人之車輛前將甲○○等人所乘坐之車輛攔下，丙○○等人隨即一同下車
    ，基於殺人之犯意聯絡，先由丙○○持槍對空鳴發（丙○○涉犯違反檢砲彈藥刀
    械管制條例部分未具起訴，與本案無裁判上一罪關係，無從併予審判，應另由檢
    察官偵辦之），其他人則持木質棒球棒，將上開甲○○等人乘坐之車牌號碼Ｍ四
    ─九六一一號自用小客車之前擋風玻璃、前門、左、右側後車門玻璃全部敲破（
    毀損部分已據撤回告訴，業經原審法院為不受理判決確定），甲○○見狀，即持
    車上之鐵杖一支下車以供防衛使用，己○○、乙○○、戊○○等人亦立即下車
    躲避至附近巷弄，僅甲○○因閃避不及單獨留在現場，丙○○等五人明知頭部為
    人體之要害，如受重擊，有喪命之可能，竟仍與另四名不詳之人基於前開殺人之
    犯意聯絡，以棒球棒朝甲○○之頭部猛擊一下，致甲○○受有頭部十二×一公分
    之裂傷（縫八針）、腦挫傷、蜘蛛網下腔出血等傷害，當場倒地昏厥而不醒人事
    ，幸經路人及時報警處理，甲○○始倖免於死，員警抵現場處理後，在現場扣得
    到上開木質棒球棒及鐵拐杖各一支，彈殼一個，始查知上情。
二、案經甲○○訴請臺灣彰化地方法院檢察署檢察官偵查起訴。
    理 　 由
一、訊據被告丙○○矢口否認有殺人未遂犯行，辯稱伊係自八十七年開始受僱於吳文
    秀擔任工地主任，被害人甲○○告被告之目的是為阻撓吳文秀之工地重劃工程，
    其指訴不實在，案發當時被告並不在現場，亦未在ＰＲ七四八五號車上，當天被
    告並未將上開車輛借給別人，該部車當天亦未開出去，被告並未殺害被害人，扣
    案之物均非被告所有，應係械鬥輸的人丟下的等語。惟查，右開事實除據被害人
    甲○○指訴在卷外，(1)、證人戊○○於八十八年四月三十日在調查站中證稱：
    「據我所知，在八十七年十二月十日上午十一時許，己○○夥同乙○○（阿義）
    、戊○○（昭鵬）及綽號「阿偉」等人，向員林鎮民甲○○借得乙部奧斯摩比轎
    車後，前往員林鎮○○路正造建設公司，欲找負責人吳文秀談論有關土地糾紛乙
    事。己○○等四位係員林鎮代書張金榜委託前去處理渠與吳文秀間土地糾紛，當
    時吳文秀夫婦外，另有二名約二十餘歲之男子在場，雙方在吳文秀公司內之辦公
    室談論土地問題，由於意見不合，吳文秀身旁之二名男子多次兇惡怒罵，己○○
    等人為張金榜出面，因己○○等人不甚明瞭渠二人（張金榜、吳文秀）間糾紛真
    實原因，雙方無交集，不歡而散。己○○等四人離去後，先送「阿偉」返家，俟
    後又與甲○○共同吃午餐，至中午一、二時許，己○○、甲○○、乙○○及戊○○四人共乘乙部車欲返回大村，途經大村鄉○○路時，突有乙部黑色寶馬車（
    BMW），從後開槍並追前攔截甲○○等人坐車，並有五名男子分持球棒、鐵條、
    二支制式手槍下車，除向甲○○的車子開了數槍外，並即欲圍毆己○○等四人，
    當時除了甲○○因逃避不及被歐成重傷倒地不起外，己○○、乙○○及戊○○三
    人均趁隙逃離。」、「據我所知，吳文秀身旁二位男子均有出現在當天事發現場
    ，且我知道其中一位瘦高、長髮男子叫丙○○，綽號『黑池』，亦持槍在場。」
    等語，另於九十年七月二十七日在原審證稱：「（問：八十七年十二月十日與乙○○、己○○向甲○○借車去找吳文秀，中午十二時左右去載甲○○經過大村鄉
    ，發生何事？）被告看到我們從吳文秀家經過，就一直指我們那輛車，並開一輛
    黑色BMW車子追我們，車號我不清楚，追到大村中山路一段四十號就攔下我們，
    被告並開了二槍，車上有四、五個人，他們有向我們開槍。他們下車後先把車窗
    全砸破，我們即趕快跑出來逃跑，但甲○○被捉到，因被告丙○○及其同夥有開
    槍，我們就躲到巷子，我沒看到他如何被打，但乙○○有看到，他們是持棒球棍
    及鐵棒，人數有四、五人。」、「（問：是否知被告為何要追你？）他與吳文秀
    有土地糾紛，張宴榜叫我們去跟吳文秀了解他們土地糾紛的問題。邱文緯也有跟
    我去。我並不知道被告為何追打我們。我們去時丙○○還未在吳文秀家，過不久
    他就來了。」等語（見原審九十年度訴更一字第七六頁）。、證人己○○於八
    十七年十二月十日在警訊中證稱：「（問：因何事與人發生糾紛？）因朋友土地
    糾紛請我和甲○○協助協調，對方可能不滿找麻煩。」、「（問：經過情形？）
    八十七年十二月十日十四時三十分許，我駕駛Ｍ４－９６１１號自小客車，載甲○○、戊○○從員林行駛中山路往大村方向行駛到員林鎮○○路○○路口時，有
    一部皮姆威黑色自小客車，車內乘客用指比著我們的車，我沒理會，直行到大村
    鄉○○路○段四十號前將我攔下，車上乘客下車就砸車，我們立即下車，對方見
    人就打，我們抵擋不住，朋友甲○○受傷，車子被砸，對方打完即開車逃逸。」
    等語（見八十八年度偵字第五七六九號卷第四七頁）。於八十八年六月十七日偵
    查中證稱：「（問：當時情形？）八十七年十二月十日，在大村鄉○○村○○路
    橋下，我們被丙○○及另外四、五名不知名的把我們攔下來，當時我在場，當時
    其中一人拿棒球棍出來打破我們的車玻璃，最後面的二人有持槍，最後他們有開
    槍，開槍的是丙○○和另一名我沒見過的人。」等語（見八十八年度偵字第五七
    六九號卷四三頁）。於八十八年六月二十八日在調查站中證稱：「在八十七年十
    二月十日中午一、二時許，甲○○偕其友人己○○、戊○○及乙○○等人共乘一
    部奧斯摩比轎車，行經大村鄉○○路美港村時，突遭乙部寶馬轎車攔阻，車內五
    名男子分持手槍及棍棒下車，除了開了數槍外，並將逃避不及之甲○○毆成重傷
    ，倒地不起。」、「我只認識其中一名男子，即為貴站提供之照片A1、A2上男子
    丙○○。八十七年十二月十日中午係由丙○○帶頭開槍並當場下令要將甲○○等
    人打死。至於發生原因我僅知道為吳文秀與張金榜（改名為張宴榜）間土地借貸
    問題而引發，詳情要問吳、張二人才清楚。」等語。於八十八年十一月二十九日
    偵查中證稱：「（問：調查站約談你時是否有指認砸毀甲○○的車並打傷他的人
    中有丙○○？）有。當時丙○○應該有在車上，我有看到他和車內的人在交談。
    」、「（問：你們的車子被攔下時，你與戊○○、乙○○是否跑走？）還沒。對
    方一個人我不認識，他先對空鳴槍，然後拿槍指著我們，我和乙○○就跑到巷子
    內，出來時對方的人已經走了。我有看到丙○○坐在對方車子內。」等語（見同
    上第五七六九號偵查卷第一０五頁以下）。於八十九年三月九日在原審證稱：「
    （問：是否自吳文秀住處出來即被人堵？）我們出來後因去載甲○○去吃午餐後
    ，回去經過他們公司，我看到丙○○在指我們，後來就發現有車子跟我們。」等
    語（見原審八十九年度訴字第一００號卷六四頁）。證人己○○嗣雖在原審更審
    改稱被告並不在車上不在現場等語，惟同時亦供稱因時間太久記不太清楚了，應
    以其在偵查中供稱的較為正確等語（見原審九十年度訴更字第一號卷八十七頁）
    ，另在本院雖亦改稱告未在現場，惟同時亦供稱對於其在調查站中之供稱無意見
    等語（見本院九十一年二月二十七日筆錄），證人嗣後翻異前供，顯係畏懼遭報
    復所致，自難採信。、證人乙○○雖未指認被告攔車及毆打告訴人，惟於八十
    八年八月十一日在偵查中仍證稱：「（問：共有幾人將你們攔下？）不知。是對
    方闖紅燈，對方原本在我們後面，因為闖紅燈差點和我們的車子相撞，然後對方
    就攔下我們的車子並開始砸車，然後打人，但我當時已跑走了，所以不知對方打
    了我們車上的誰。」等語（見八十八年度偵字第五七六九號卷九六頁），於九十
    年八月二十七日在原審證稱：「（問：案發當日你人在哪？發生何事？）當天我
    與告訴人、證人戊○○、證人己○○在員林中山路開車時，有人開了一輛BMW把
    我們車子攔下，並拿鐵棒把車窗玻璃打破，我們趕快下車，並拿手電筒抵抗，後
    來他們就拿槍出來，當時對方包括被告在內約有四、五人。」、「．．．．當時
    很亂，我記得當時友人開兩槍，我就跑到巷子內躲起來，當時只有告訴人躲避不
    及，我躲了約一分鐘後，我就出來看，告訴人已躺在那了，他們人也跑了。我趕
    緊把告訴人送醫，並不記得現場有無掉東西。」等語（見原審九十年度訴更字第
    一號卷八六頁以下）。綜上各證人供稱，雖乙○○、戊○○一度在警訊及偵查中
    曾供稱係因車子擦撞糾紛始遭被告等人毆擊等語，顯係畏懼被告而語多保留所致
    仍以上開證詞為可採，另證人供稱有關持槍人數及開槍次數等雖未盡相符，惟應
    係因案發突然，個人所見情況不同所致，惟不影響被告有參與本件犯行之證言效
    力，另證人及告訴人雖之前均供稱被告等人係持鐵杖及木質球棒毆打告訴人等
    語，惟扣案之鐵杖係告訴人所有一節，業經告訴人及證人己○○在本院供稱在
    卷（見本院九十一年二月二十一日筆錄），告訴人所為上開供稱係屬有利被告之
    語，如扣案鐵杖非告訴人所有，告訴人實無為如此供稱之必要，本院綜合判斷
    結果，認證人己○○及告訴人在本院之供稱相符且與事實相符自符，自屬可採，
    併予明。(2)、再查，前開ＰＲ－七四八五號ＢＭＷ自小客車雖係登記為陳佳綾
    所有，惟實際上係陳佳綾之兄即被告在使用一節，亦據證人陳佳綾在警訊中證稱
    在卷，並有車籍作業系統－查詣認可資料一份附在偵查卷可稽（見上開第五七六
    九號偵查卷第四九、五二頁）。此外，復有在現場扣得之木質棒球棒一支、鐵
    杖一支、彈殼一顆，宏仁醫院診斷證明書及秀傳醫院診斷證明書各一份、棨南汽
    車保養廠車輛委修單一份在卷可稽，事證明確。按刑法殺人罪與傷害致人於死罪
    之區別，本視加害人有無殺意為斷，至於被害人所受之傷害程度如何，並非認定
    有無殺意之惟一標準，但加害人之下手情形如何，於審究犯意方面，仍不失為重
    要之參考資料（高法院二十年非字第一○四號判例參照），參諸人體頭部乃人之
    生命中樞，構造甚為脆弱且不堪外力重擊，倘若頭部受外力擊打，極易造成顱內
    出血、壓迫腦部神經而引起死亡之結果，此為一般人通常會有之認識。本案告訴
    人甲○○頭部所受傷害，依據宏仁醫院診斷證明書之記載，為右頂部十二×一公
    分之裂傷，推測係鈍器所致（見偵查卷宗第五頁），參與現場確實扣得球棒一支
    ，堪以認告訴人甲○○指訴係遭人以鈍器擊打頭部等語屬實，再參以告訴人甲○○在被毆擊之後，受頭部裂傷、腦挫傷、蜘蛛網下腔出血等傷害後，隨即倒地昏
    厥不起等情以觀，足見下手者用力之猛，是被告等人以棒球棒重擊告訴人甲○○
    頭部，即難認僅有傷害之犯意，況扣案之木質棒球棒甚為厚實沈重，持以朝人之
    頭部要害猛擊輕易取人性命，是自被告等人所持行兇兇器及重擊部分判斷，被告
    等人確有殺害告訴人之意思，至為明顯，難因告訴人甲○○被毆打時間不長，且
    只有頭部受傷一處等情，即率認被告等人無殺害告訴人之犯意。末查，告訴人及
    證人己○○等人均供稱被告丙○○係指示同夥下手行凶者，且丙○○當時曾持槍
    對空鳴放等情，被告與持棒殺害告訴人之人應有殺人之犯意聯絡，堪以認定。本
    件事證明確，被告辯稱其未在場參與殺害告訴人犯行，顯係卸責之詞，不足採信
    ，被告犯行至堪認定。
二、核被告丙○○所為，係犯刑法第二百七十一條第二項、第一項之殺人未遂罪。其
    與前開不詳真實姓名年籍之成年男子四人間，有犯意聯絡及行為分擔，均為共同
    正犯。被告著手殺人後未致告訴人於死，為未遂，應依刑法第二十六條前段減輕
    其刑。另被告等人基於殺人犯意持槍鳴放行為，係殺人之部分行為，不另論處（
    至於被告等人在持槍彈殺人前持有該槍彈行為另涉犯違反槍砲彈藥刀械管制條例
    部分，與本案係數罪關係，非本案起訴效力所及，應另由檢察官偵辦之）。原審
    予以論科，固非無見，惟扣案之鐵杖係告訴人所有持以抵抗被告等人之物，非
    供被告犯罪所用之物，原審判決宣告予以沒收，尚有未洽。被告上訴否認犯罪，
    雖無理由，惟原審判決既有上開可議之處，仍應由本院予以撤銷改判。爰審酌被
    告為其僱主之土地糾紛及金錢利益，在光天化日、人車往來之大道上，夥同共犯
    四人，持槍及棒球棒以當街攔阻告訴人車輛之方式毆擊與其僱主利益相衝突之告
    訴人，其行為除造成告訴人身心重創外，更嚴重危害社會治安，犯罪後亳無悔意
    ，尚未與告訴人成立和解，賠償告訴人之損失等一切情狀，量處如主文所示之刑
    ，以示懲儆。扣案之棒球棒一支，係被告與共犯犯罪所用之物，係被告及其共犯
    所有之物，業據證人己○○、戊○○、乙○○等人結證在案，應併依法宣告沒收
    。至鐵杖一支係告訴人所有之物，不予宣告沒收。彈殼一顆係被告另涉犯槍砲
    彈藥刀械管制條例罪之證物，不在本案諭知沒收，併予明。
三、被告持有槍彈部分，另涉違反槍砲彈藥刀械管制條例之罪，應另由檢察官偵辦之
    。
四、被告經合法傳喚，無正當理由不到庭，爰不待其陳述逕行判決。
據上論結，應依刑事訴訟法第三百七十一條、第三百六十九條第一項前段、第三百六
十四條、第二百九十九條第一項前段、刑法第二十八條、第二百七十一條第二項、第
一項、第二十六條前段、第三十八條第一項第二款判決如主文。
本案經檢察官丁○○到庭執行職務。
中　　　華　　　民　　　國　　　九十一　 年　　   三      月    二十六  日
                                    臺灣高等法院臺中分院刑事第八庭
                                          審判長法  官  羅  得  村
                                                法　官　劉  榮  服
                                                法  官  陳　賢　慧
右正本證明與原本無異。
如不服本判決應於收受送達後十日內向本院提出上訴書狀，其未敘述上訴之理由者並
得於提起上訴後十日內向本院補提理由書（均須按他造當事人之人數附繕本）。
                                                書記官  許　麗　花
中　　　華　　　民　　　國　　　九十一　 年　　   三      月    二十八  日
刑法第二百七十一條
殺人者，處死刑、無期徒刑或十年以上有期徒刑。
前項之未遂犯罰之。
預備犯第一項之罪者，處二年以下有期徒刑。
                                                                        Ｆ
